Inventaris van het archief van de Ministeriële Afdeling Volkshuisvesting over de jaren 1901-1946
Nationaal Archief, Den Haag
Ter bevordering van de bouw van arbeiderswoningen met passende huurprijs voor particulieren (uitsluitend bestemd voor verhuur), zijn in het jaar 1934 nog verdere maatregelen genomen. Deze zijn vervat in het KB van 30 oktober 1934 nr 26 en de beschikking van de ministers van Sociale Zaken en van Financiën, dd. 9/17 november 1934, nr 10113 M, afd. V/nr 103, afd. Gen.Thes. (Hypotheekregeling 1934). Een en ander is ter kennis van de gemeentebesturen gebracht bij circulaire van de beide genoemde ministers, van 9/17 November 1934, onder gelijke nrs als vorengenoemde beschikking. De regeling voorzag in het verstrekken van voorschotten aan gemeenten, teneinde deze in staat te stellen leningen onder verband van tweede hypotheek te verstrekken aan particuliere exploitanten van nieuw te bouwen arbeiderswoningen, met een inhoud van 250 m3 voor eengezinshuizen, 225 m3 voor etagewoningen in 2 lagen en 200 m3 per woning voor etagewoningen in meer dan 2 lagen. Ten behoeve van de huisvesting van grote gezinnen kon van de inhoudsnormen worden afgeweken. Voor winkelwoningen werd in de regel slechts een voorschot verstrekt, indien deze deel uitmaakten van een complex. De woningen moesten worden verhuurd tegen een tevoren bij de toezegging van het voorschot overeen te komen prijs. Ter handhaving van deze bepaling werd een tamelijk zwaar boetebeding opgenomen in de hypotheekacte (boete gelijk aan 20-voud van de weekhuur). De leningen werden verstrekt onder verband van tweede hypotheek en mochten niet meer bedragen dan 30% van de geschatte verkoopwaarde van het onderpand. Eerste en tweede hypotheek mochten tezamen niet meer bedragen dan 90% van bovenbedoelde waarde. Voorts waren de voorschotten beperkt tot f 700,- per woning op erfpachtsgrond en f 900,- per woning op eigen grond. De voorschotten werden verstrekt voor 10 jaar, tegen een rente van 4% en vrij van jaarlijkse aflossing, mits jaarlijks ten minste 2% werd afgelost op de hoofdsom van de eerste hypothecaire lening. Indien binnen de 10 jaar de hoofdsom van het voorschot werd afgelost, bleef het onderpand hypothecair verbonden voor het geldelijk beloop van een eventuele boete. Eventuele verliezen werden door rijk en gemeente ieder voor de helft gedragen. Teneinde het economisch nadeel ten gevolge van leegstand van niet meer in trek zijnde woningen te bestrijden en in verband met de behoefte aan behoorlijke arbeiderswoningen voor niet te hoge huur is in 1938 een regeling in het leven geroepen ter bevordering van het verbeteren van bestaande arbeiderswoningen. In tegenstelling tot de EWP-verbeteringsregeling van 1928, welke slechts gold voor eigen woningen ten plattelande en ten doel had onbewoonbaarheid en verkrotting te voorkomen, was de regeling-1938 meer gericht op het verbeteren van de accomodatie en inrichting van voor verhuur in exploitatie zijnde arbeiderswoningen.
De premie bedroeg 1/3 der kosten van verbetering, met een maximum van f 165,- per woning (voor zeer ingrijpende verbeteringen ten hoogste f 240,-). De premie werd gedragen door rijk en gemeente tezamen in de verhouding 2:1. Als bijzonderheid zij aangetekend, dat een der voorwaarden voor het toekennen van een verbeteringspremie was, dat van de zijde van het hypothecair crediet terzake van op de woningen rustende hypotheeklasten een tegemoetkomende houding werd aangenomen.
Periode 1940-1945
Sociale steun
Bij circulaire van 27 augustus 1941, nr 9224 MI, afd. V., van de Secretaris-Generaal van het departement van Binnenlandse Zaken, zijn in verband met de inmiddels sterk gestegen bouwkosten o.m. de EWP-regelingen voor Krotopruiming en woningverbetering verruimd. Dit omvatte:
bouw van eigen woningen ten plattelande, gepaard gaande met krotopruiming (EWP-regeling 1927): naast de bijdrage à fonds perdu uit 's Rijks kas van f 300,- per woning (f 450,- voor grote gezinnen), welke door de gemeente wordt verdubbeld, een jaarlijkse bijdrage van rijk en gemeente tezamen, groot f 75,- per jaar (f 100,- voor grote gezinnen) gedurende de looptijd van het voorschot (30 jaar). Deze bijdrage wordt gedragen door het rijk en gemeente in verhouding 3:1.
de verbetering van eigen woningen ten plattelande (EWP-verbeteringsregeling 1928): naast de bijdrage à fonds perdu uit 's Rijkskas van f 200,- per woning (f 300,- voor grote gezinnen), welke door de gemeente wordt verdubbeld, een jaarlijkse bijdrage, groot f 40,- per jaar (f 50,- voor grote gezinnen), gedurende de looptijd van het voorschot (15 jaar). Ook deze bijdrage wordt gedragen door rijk en gemeente in de verhouding 3:1.
Economische steun
In verband met de in 1939 reeds ingetreden prijsstijgingen zijn de normen van de premies voor woningverbetering, krachtens de circulaire van 23 juni 1938, bij circulaire van 17 januari 1940, nr 433 M/P.C. afd. V., verhoogd tot 1/3 der kosten tot een maximum van f 320,- per woning en is de verhouding tussen de aandelen van het rijk en de gemeente veranderd in 3:1.
Hypotheekregeling 1940
Bij bekendmaking van de Regeringscommissaris voor de Wederopbouw, dd. 13 augustus 1940, zijn gepubliceerd de "Regelen betreffende het beschikbaarstellen van voorschotten onder hypothecair verband voor middenstands- en arbeiderswoningbouw". Deze regeling vertoonde veel gelijkenis met haar voorgangster van 1934, het meest kenmerkende verschil echter was de mogelijkheid tot den dele renteloos verstrekken van voorschotten, in verband met de spanning in de exploitatie, ontstaan enerzijds door de stijging der bouwkosten en anderzijds door de bevriezing van de huren op het peil van mei 1940. Deze regeling kwam in het kort hier op neer, dat door tussenkomst van de gemeente hypothecaire voorschotten konden worden verstrekt onder verband van eerste of tweede hypotheek, tot ten hoogste 90% van de geschatte verkoopwaarde van het onderpand, ten behoeve van de bouw van arbeiders- en bescheiden middenstandswoningen tot een inhoud van ten hoogste 450 m3. De rente bedroeg 4%. In verband met de exploitatie en de tevoren vast te stellen huurprijs kon ten hoogste 40% der lening (tot een maximum van f 600,- per woning) renteloos worden verstrekt. De voorschotten werden verstrekt voor 5 jaar (na verloop dier termijn te verlengen) en onder beding van aflossing van ten minste 2% van het totaal der hoofdsom van eerste en eventueel tweede hypotheek. De gemeente moest zich borg stellen voor rente en aflossing, doch een eventueel verlies kwam voor 9/10 voor rekening van het Rijk.
Hypotheekregeling 1941
Deze regeling, tot stand gekomen bij besluit van de secretarissen-generaal op de departementen van Binnenlandse Zaken en van Financiën, dd. 7 juni 1941, nr 9224 M/Hyp., afd. V. is eigenlijk een doublure van de regeling van 1940. De voornaamste verschillen waren de volgende:
In verband met de materiaal-schaarste gedurende de bezettingsjaren, is de maximale inhoud der te financieren woningen teruggebracht tot 275 m3. De grootte van het renteloze deel der hypotheek is verhoogd tot maximaal f 2.000,- per woning. Telkenmale, na verloop van 2 jaren wordt bedoeld renteloos deel opnieuw vastgesteld in verband met de aanwezige exploitatiemogelijkheden. De leningen zijn verstrekt voor 5 jaren, welke termijn kan worden verlengd. Bij elke verlenging zal, wederom in verband met de aanwezige exploitatiemogelijkheden, worden bepaald, of het renteloze deel der lening geheel of gedeeltelijk kan worden geroyeerd. Ten gevolge van de weinig concrete omschrijving: "aanwezige exploitatiemogelijkheden", levert de afwikkeling van deze regeling moeilijkheden op bij de bepaling van het te royeren deel der renteloze leningen. De credietverleningen ingevolge de hypotheekregelingen van 1924, 1934, 1940 en 1941 leverden ongeveer 24.000 woningen op.
Periode 1946-1954
Sociale steun
In de eerste jaren na de bevrijding is in deze sector geen steun verleend.
In 1954 zijn regelingen tot stand gekomen in de sociale sector van de Woningwetsteun. In zijn circulaire van 12 februari 1954, nr MG.54-3 kondigde de minister van Wederopbouw twee extra bijdragen aan (d.w.z. boven de gewone bijdrage), t.w. de krotopruimingsbijdrage en de bejaardenbijdrage.
Krotopruimingsbijdrage
Voor woningen, gebouwd ter vervanging van krotwoningen, kan gedurende een tijdvak van 5 jaar een aflopende bijdrage worden gegeven en derhalve een lagere huur worden gevorderd. De bijdrage is afhankelijk van de grootte der woning:
4 of minder personen: maximaal ƒ 100,- per jaar
5 of 6 personen: maximaal ƒ 125,- per jaar
7 of meer personen: maximaal ƒ 150,- per jaar
Rijk en gemeente participeren gelijkelijk in deze bijdrage. De bijdrage wordt ieder jaar 20% van het oorspronkelijk bedrag minder. Of een bewoner, gezien zijn inkomen, voor bovenvermelde faciliteit in aanmerking komt, wordt aan het beleid van het gemeentebestuur overgelaten.
Bejaardenbijdrage
Voor bejaardenwoningen en bejaardentehuizen, waarvoor krachtens de Verminderde Bijdrageregelingen 1950 en 1950I en de Bijdrageregeling 1950 gedurende 50 jaar een extra bijdrage kan worden verstrekt van ƒ 100,- per woning of per hoofdwoonvertrek per jaar.
Rijk en gemeente participeren wederom ieder voor de helft in deze bijdrage. De bijdrage strekt tot vermindering van de huurprijs. De bewoners moeten aan de volgende eisen voldoen:
leeftijd van 60 jaren hebben bereikt. Indien één kind in gezinsverband met beide of één der ouders samenwoont, geldt voor dit kind de leeftijdsgrens niet.
het inkomenspeil mag niet hoger liggen dan ƒ 2.000,- per jaar voor gezinnen of ƒ 1.300,- per jaar voor niet in gezinsverband samenwonenden.
Economische steun
De eerste bijdrageregeling, die na de bevrijding tot stand kwam, is de Bijdrageregeling 1948. Zij is van toepassing op Woningwetwoningen, welke na 31 december 1945 tot stand zijn gekomen. De huurprijs der woningen, onder vigueur van deze regeling gebouwd, werd bepaald op de kostprijshuur, die voor deze woningen zou gegolden hebben, indien zij per 9 mei 1940 waren gebouwd. In dit verband werden alle exploitatielasten gereduceerd naar het peil van mei 1940. De bijdrage werd vastgesteld op het verschil tussen de werkelijke kostprijshuur en de vorengenoemde. De bijdrage kwam geheel ten laste van het Rijk; de gemeente moest echter zorgen voor de vorming van een reserve. Daartoe dient zij jaarlijks 7% van de jaarhuur in een reservefonds per complex te storten. De Bijdrageregeling 1948 verviel op 1 augustus 1950. Op grond van deze regeling kwamen ongeveer 110.000 woningen tot stand.
Naast vorengenoemde bijdrageregeling gold van 15 februari 1950 af de Verminderde Bijdrageregeling 1950. De bijdrage werd aan de hand ener tabel vooraf vastgesteld op een bedrag, dat varieerde van ƒ 80,- (plus funderings- en grondtoeslagen) tot ƒ 130,- (plus idem) per woning per jaar, al naar gelang de huisvestingscapaciteit, uitgedrukt in een aantal personen. De huurprijs werd bepaald op het bedrag, dat op 31 december 1949 werd betaald voor soortgelijke, vóór 27 december 1940 tot stand gekomen woningen, vermeerderd met 30%. Met behulp van de aldus bepaalde bijdrage en huurprijs, moest een sluitende exploitatie gebaseerd op een kapitaalsinvestering à 31/4 % rente per jaar werden verkregen. De onderwerpelijke bijdrageregeling verviel op 1 augustus 1950.
Op 1 augustus 1950 trad de Bijdrageregeling 1950 in werking. Het stelsel van steunverlening was geheel gelijk aan dat van de Verminderde Bijdrageregeling met dien verstande, dat de bijdragen hoger waren en dat de exploitatie werd gebaseerd op een kapitaalinvestering à 31/4 % rente per jaar. De Bijdrageregeling 1950 is als volgt gewijzigd en aangevuld:
bij beschikking van 30 januari 1951, nr 6677 werden de bijdragen, voor zover zij de bovenbouw betroffen, met ingang van 1 februari 1951 met ongeveer 10% verlaagd
bij beschikking van 2 augustus 1951, nr 47526 werd met ingang van 11 Juli 1951 de huurbepaling gewijzigd. In plaats van een huur op 130% van december 1940 kwam een huur van 145% van december 1940. Voorts werd het rente-percentage der kapitaalsinvestering op 4 gebracht. Een en ander hield verband met de oplopende rentevoet op de kapitaalmarkt
bij beschikking van 14 december 1951, nr 84314 werd bepaald, indien de gemeente moest lenen tegen een percentage, hoger dan 4, een verhoging van de bijdrage kon worden bewerkstelligd. Deze regeling trad op 11 maart 1952 in werking.In zijn circulaire dd. 17 mei 1954, nr MG 54-9, deelde de minister van Wederopbouw en Volkshuisvesting de gemeentebesturen mede, dat voor complexen, ten behoeve waarvan na 17 Mei 1954 toestemming tot gunning is gegeven, vorengenoemde bijdrageverhoging niet kan plaats vinden.
Voorts geldt voor alle complexen, welke met de Verminderde en de Normale Bijdrageregelingen 1950 zijn gebouwd, dat:
indien de consolidatie der financiering, opgezet tegen een rente percentage lager dan 4, geschiedt tegen een hoger percentage dan aanvankelijk is genoemd, een verhoging van de bijdrage in bepaalde gevallen kan worden gegeven.
indien de risicoverrekening meer dan 12% der aanneemsom bedraagt, een bijdrageverhoging wordt gegeven ter compensatie van het meerdere risico boven de 12%.
de gemeenten, evenals bij de Bijdrageregeling 1948, moeten zorgen voor de vorming ener reserve per complex.
Naast de Bijdrageregeling 1950 is enige tijd de Verminderde Bijdrageregeling 1950I van kracht geweest. Zij is gelijk aan de Verminderde Bijdrageregeling 1950.
M.i.v. 1 februari 1951 is de Verminderde Bijdrageregeling 1950I in de Bijdrageregeling 1950 opgenomen.
Het aantal met de 1950-regelingen tot stand gekomen woningen bedraagt rond 155.000.
Noodwoningbouw 1947
Het Noodvolkshuisvestingsbesluit van 12 april 1945 en het K.B. van 28 juni 1947 nr 24, openden de mogelijkheid voor het toekennen aan de gemeenten van voorschotten en bijdragen uit 's Rijkskas ten behoeve van de bouw van noodwoningen. De financiering is zodanig geregeld, dat de onrendabele stichtingskosten voor 's Rijks rekening zijn genomen. De exploitatieoverschotten worden voor 90% in 's Rijks kas gestort. In eventuele nadelige exploitatietekorten wordt door het Rijk voor 90% bijgedragen. In totaal zijn op grond van deze regeling ongeveer 10.000 noodwoningen gebouwd.
Periode 1945-1954
Sociale steun
Jaarlijkse bijdrage voor zelfbewoning
Deze bijdrage bedraagt 21/2 % van de premie 's jaars, gedurende 10 jaar. In totaal derhalve 25 % van de premie. Het criterium "minder draagkrachtig" is niet gelegd in een inkomensgrens, doch in een begrenzing van de oppervlakte van de woning, variërend naar de capaciteit.
De jaarlijkse bijdrage voor zelfbewoning is in feite een verhoging van de premie, welke niet ineens wordt uitbetaald, teneinde - althans gedurende de duur der betaling - contrôle te houden op het zelf bewonen. Deze bijdrage wordt uitsluitend toegekend aan een natuurlijk persoon aan wie de premie is toegekend, die niet ouder is dan 50 jaar en de woning als eigenaar zal bewonen. Tot 1 oktober 1954 zijn jaarlijkse bijdragen toegekend voor 7.650 woningen met een gemiddelde van ƒ 102,- per woning per jaar.
Krotopruiming
Indien de eigenaar-bewoner van een krot overgaat tot de bouw van een ééngezinshuis, dat in aanmerking komt voor een premie en een jaarlijkse bijdrage, ter vervanging van het af te breken krot, stelt het Rijk een toeslag op de premie beschikbaar, ten bedrage van 15 % van de premie, mits de gemeente eenzelfde bedrag beschikbaar stelt. Tot 1 oktober 1954 is voor 153 krotvervangende woningen krotopruimingstoeslag uit 's Rijkskas toegekend, tot een bedrag van in totaal ƒ 91.715,73 of gemiddeld ƒ 599,45 per woning.
Bejaarden-bijdrage
Voor woningen en tehuizen voor bejaarden, gebouwd met premie, krachtens de regelingen 1950 en 1953, kan gedurende 50 jaren een bijdrage in de exploitatie worden toegekend uit 's Rijkskas van ƒ 50,- per jaar per woning of per hoofdwoonvertrek van een tehuis, mits de gemeente eveneens ƒ 50,-- bijdraagt en de huurprijs met ƒ 100,- wordt verlaagd. Deze bijdrage kan alleen worden toegekend aan niet-winst beogende rechtspersonen. De bewoners moeten aan de volgende eisen voldoen:
leeftijd van 60 jaar hebben bereikt (voor een in gezinsverband samenwonend kind geldt deze grens niet)
het inkomenspeil mag niet hoger liggen dan ƒ 1.300,- per jaar voor alleenwonenden en ƒ 2.000,- per jaar voor in gezinsverband samenwonenden.
Economische steun
Financieringsregeling woningbouw 1947
Deze regeling kwam tot stand op 17 januari 1947 en voorzag in het vergoeden van de onrendabele bouwkosten in de vorm van een uitkering ineens na verloop van 10 jaar na het gereedkomen van 10 jaar na het gereedkomen van de woningen. Gedurende die 10 jaar wordt over het onrendabel deel der bouwkosten een rente vergoed à 4% 's jaars (jaarlijkse bijdrage). De huurprijs werd bepaald op de kostprijshuur, berekend naar het kostenpeil op 9 mei 1940. Het verschil tussen de aldus berekende huurprijs (bruto-opbrengst) en de som van de aan de hand van in de regeling gegeven normen berekende exploitatielasten (netto-opbrengst), werd geacht te zijn de annuïteit over 50 jaren van de rendabele bouwkosten. Het verschil tussen de aan de hand van de bouwkostencurve vastgestelde bouwkosten en de rendabele-bouwkosten, vormde de onrendabele-bouwkosten; 4% hiervan vormde de jaarlijkse bijdrage. De regeling bevatte enkele bepalingen krachtens welke bij huurverhoging of -verlaging het onrendabel deel der bouwkosten en daarmede de jaarlijkse bijdrage, wijziging zou ondergaan. Voorts bestond de mogelijkheid om - indien op de particuliere kapitaalmarkt niet voldoende crediet kon worden aangetrokken - voorschotten onder verband van tweede hypotheek te verstrekken. Deze voorschotten werden verstrekt aan de gemeente, teneinde deze in staat te stellen een gelijk bedrag onder verband van tweede hypotheek te verstrekken aan de belanghebbende. De voorschotten bedroegen ten hoogste 15% van de vastgestelde stichtingskosten; eerste en tweede hypotheek mochten tezamen ten hoogste 85% van de vastgestelde stichtingskosten bedragen. Eventuele uit deze hypothecaire leningen voortvloeiende verliezen komen ten laste van rijk en gemeente in de verhouding van 9:1. Met deze regeling konden woningen worden gebouwd met een klassificatie-inhoud van ten hoogste 500 m3, eventueel met bedrijfsruimte van eveneens ten hoogste 500 m3. (Klassificatie-inhoud is de inhoud van de woning zonder niet voor bewoning bestemde sousterrains, kelderruimten, bergschuren, garages, e.d.). De F.W. 1947 is vervallen op de dag van het in werking treden van de:
Financieringsregeling woningbouw 1948
Deze regeling ging uit van de zelfde grondbeginselen als haar voorgangster van 1947, t.w. uitgestelde financiering van de onrendabele bouwkosten en een 4% vergoeding per jaar gedurende de periode van uitstel (10 jaar). De belangrijkste verschilpunten waren:
Inhoud: ten hoogste 500 m3 totale werkelijke inhoud, inclusief eventuele bedrijfsruimten.
Basishuur: een in de F.W. 1948 geïntroduceerd nieuw begrip, nl. de huurprijs, welke voor een gelijksoortige woning op 9 mei 1940 zou hebben gegolden. Tengevolge van het feit, dat de bouwkosten sedert het dieptepunt in de dertiger jaren weer een stijging waren gaan vertonen, welke door de huurprijzen vóór de bevriezing op 9 Mei 1940 nog niet waren gevolgd, was de basishuur steeds lager dan de op het kostenpeil mei 1940 berekende huurprijs (huurwaarde). Het in % van de basishuur uitgedrukte verschil tussen basishuur en huurwaarde vormde bij F.W. 1948 een essentieel element bij de berekening van de onrendabele bouwkosten en blijft van betekenis voor de herberekening van de onrendabele bouwkosten bij verandering van de huurpeilindex.
Risico-verrekening: de onrendabele bouwkosten konden worden verhoogd, c.q. verlaagd, aan de hand van een door het BDB berekende en door de Minister vast te stellen correctiefactor.
Herziening bijdragen: een betere omschrijving van de omstandigheden, welke leiden tot herziening van de onrendabele bouwkosten, wegens verandering van de huurpeil-index en de index van de kosten van het levensonderhoud (indien gezinsverbruik). Het verschil basishuur/huurwaarde geeft aan het indexcijfer, waarop de oorspronkelijk vastgestelde huurprijs is vastgesteld.
Overgang van rechten op bijdragen: een betere regeling t.o.v. deze materie en een uitputtende opsomming van de gevallen, waarin de overgang van een recht op een bijdrage wordt erkend (ingeschreven in de administratie).
Garanties: naast de voorschotten, die de F.W. 1947 ook reeds kende, is de mogelijkheid geopend van deelneming door het Rijk in eventuele verliezen, voortvloeiende uit door een gemeente (zonder Rijksvoorschot) verstrekte of gegarandeerde leningen onder verband van tweede hypotheek, mits deze leningen niet uitgingen boven 15% der vastgestelde stichtingskosten en de eerste en tweede hypothecaire leningen tezamen niet uitgingen boven 85% der vastgestelde stichtingskosten.
In de overgangsbepalingen der F.W. 1948 is bepaald, dat haar bepalingen betreffende de correctiefactoren, de herziening der bijdragen, de rechten op de bijdragen en de garanties mede van toepassing zouden zijn op de bijdragen toegekend krachtens F.W. 1947.
De bijdragen, welke zijn toegekend krachtens F.W. 1947 en F.W. 1948, zijn alle afgestemd op de kosten van sobere bouw. Ook de huurwaarde en de basishuur zijn gebaseerd op sobere uitvoering. Indien in feite niet sober werd gebouwd, konden de daaruit voortvloeiende meerkosten op verzoek van de eigenaar op kostprijs-basis in de huurprijs worden verdisconteerd. De huurprijs bestaat dan uit twee bestanddelen, n.l. de sobere huur (huurwaarde) en de toeslag voor bijzondere voorzieningen. Als regel is de huurwaarde voor de F.W.-woningen (F.W. 1947 en F.W. 1948) in de stedelijke gemeenten gesteld op 125 % van het basishuurpeil en ten plattelande op 130 % van het basishuurpeil. De eerste huurverhoging met 15% heeft derhalve geen invloed gehad op de F.W.-huren. De tweede algemene huurverhoging per 1 januari 1954 heeft voor alle F.W.-woningen tot verhoging van de huur en verlaging van de bijdrage geleid.
Voordien, n.l. per 1 januari 1952, heeft reeds een verhoging plaats gevonden van de bijdragen, toegekend in de jaren 1947 en 1948, wegens stijging van de index van het levensonderhoud op die datum met 25 punten, uitgaande van het basisjaar 1948. Gedurende 1947-1952 zijn in totaal ± 36.000 F.W.-woningen gereed gekomen. De uitkeringen ineens zullen derhalve gedurende de jaren 1957 t/m 1962 tot uitbetaling moeten komen. In verband met voordien nog mogelijke verdere huurverhogingen is het niet mogelijk een zuivere schatting te geven van de grootte der dan nog resterende onrendabele bouwkosten. Thans bedraagt het totaal der onrendabele bouwkosten ± ƒ 295.000.000,--, corresponderend met een gemiddelde jaarlijkse bijdrage van ± ƒ 330,- per woning.
Op 15 augustus 1949 is de inhoudsnorm voor F.W.-woningen verlaagd tot 375 m3 voor ééngezinshuizen en 325 m3 voor etagewoningen, met gelijktijdige uitsluiting van woningen met bedrijfsruimte: beschikking dd. 10 augustus 1949, tot wijziging F.W. 1948.
In 1950 is de F.W. 1948 vervangen door de op 1 september van dat jaar in werking getreden Premieregeling woningbouw 1950 en de Verminderde Premieregeling woningbouw 1950. Deze subsidie-regelingen onderscheiden zich van haar voorgangsters van 1947 en 1948 voornamelijk op de volgende punten:
grootte van de subsidie, voorheen aan de hand van een exploitatieopzet afgeleid uit de bouwkosten, nu bepaald naar de huisvestingscapaciteit van de te bouwen woningen, af te lezen van een bij de regeling gevoegde tabel
het moment van uitbetaling, voorheen 10 jaar met een jaarlijkse rentevergoeding, nu gesteld direct na het gereed komen van de woningen, in de vorm van een uitkering ineens (de premie). Deze premie was samengesteld uit een "premie voor de bouw" en een "toeslag voor fundering en grondkosten", welke toeslag uitsluitend werd gegeven in geval van fundering op staal, dieper dan 1.50 m ÷ P, fundering op betonplaat of paalfundering.